【裁判字號】    98,上訴,4721
【裁判日期】    990630
【裁判案由】    貪污治罪條例等
【裁判全文】
臺灣高等法院刑事判決                98年度上訴字第4721號
上  訴  人  乙○○
即  被  告
選任辯護人  黃銀河  律師
上列上訴人因違反貪污治罪條例等案件，不服臺灣臺北地方法院
96年度訴更（一）字第15號，中華民國98年10月19日第一審判決
（起訴案號：臺灣臺北地方法院檢察署89年度偵字第17708 號）
，提起上訴，本院判決如下：
    主  文
原判決撤銷。
乙○○公務員，利用職務上之機會，詐取財物，處有期徒刑參年
捌月，褫奪公權參年。
    事  實
一、乙○○於民國（下同）77年至81年間，原任前海軍總司令部
    （嗣改為國防部海軍司令部，以下簡稱：海總）造艦計畫管
    理室（以下簡稱：艦管室）整體後勤組（以下簡稱：整後組
    ）「靖海計畫」承辦人，負責「靖海計畫」工程進度及預算
    支用之控管、與駐德監造組之聯繫及國外訓練等相關業務，
    「靖海計畫」除零附件採購外之相關公文均由乙○○簽辦，
    係依法令服務於國家所屬機關而具有法定職務權限之公務人
    員。緣海總「靖海計畫」在75年間，以中國石油股份有限公
    司（以下簡稱：中油公司）名義向德國ABEKING & RASMUSSE
    NGmbh & Co. （以下簡稱：AR廠）採購獵雷艦4 艘，約定先
    交艦後付款，買方除於交艦時須給付以「基本價款」按年利
    率4.5%計算之本息外，尚有依物價指數、工資變動等因素加
    計之造艦增漲款。然因該增漲款部分未有利息約定，乙○○
    乃於77年12月22日簽報：「……三本室就增漲款是否應先轉
    存生息研處如后：……就本軍權益言，本軍本應逐年結付之
    增漲款，現若逐年予以轉存生息，至最後再一次給付船廠，
    對本軍並無損失。故本軍宜逐年將增漲款比照基本價款轉存
    生息，至最後若決定給付該利息時，亦有款源出處……」等
    意見，經總司令葉昌桐核准後，分次將合約基本價款及增漲
    款透過中國國際商業銀行（以下簡稱：中國商銀）辦理結匯
    ，並以該銀行名義轉存臺、德以外第三地之英國倫敦COMMER
    ZBANK AG. LONDON BRANCH （以下簡稱：COMMERZ 銀行）生
    息（年利率分別約定為5.875%至9.125%）。迄80年間，乙○
    ○復簽奉核定，基於誠信原則，比照主合約基本價款4.5%利
    率給付AR廠增漲款利息，惟因各期轉存COMMERZ 銀行之利率
    均高於4.5%，經中國商銀結算此高於4.5%利率所餘之增漲款
    利息，計有馬克674,296.39元（依當時匯率馬克對臺幣1:17
    計算折合新臺幣11,463,000餘元）。上開結餘之增漲款利息
    差額，係屬98年5 月6 日修正前公庫法第11條所稱應歸入政
    府存款（即報繳國庫）之收入。詎乙○○於80年5 月間結算
    購艦合約款，查知該筆增漲款利息結餘時，非但未即辦理報
    繳作業，反利用承辦該職務之機會，意圖詐取該款供為己有
    ，先於80年6 月11日，在函請中國商銀辦理「靖海計畫」結
    匯款之稿件簽奉核定之後，基於行使偽造公文書之犯意，擅
    自變更內容，將原說明(四)之「……請電匯支付船廠一七七四
    萬三二一三．九八馬克」變更為「請電匯支付船廠一八二六
    萬二九三九．七三馬克」，並增加「餘電匯至本軍監造組（
    六七萬四二九六．三九馬克）」字樣，及在函文附件之國外
    匯款申請書，填載彭繼岡（PENG CHI KANG ）在德國布萊梅
    銀行（BREMEN BANK ）所開設000000000 號之私人帳戶後，
    再以海總80年6 月12日均後字第1032號函，囑請中國商銀
    將該款項匯入彭繼岡之私人帳戶內而行使之，足以生損害於
    海總對公文書管理之正確性。中國商銀接獲該函後，因不明
    其中情弊，遂依來函所示，於80年6 月24日，將該筆公款匯
    入彭繼岡設於布萊梅銀行之私人帳戶內，乙○○因而利用前
    開職務上之機會，詐取674,296.39馬克得手。此外，乙○○
    另於款項匯入彭繼岡私人帳戶前，先以電話告知該款係要報
    繳國庫之公款；俟匯款入帳後，又電告彭繼岡可將該款定存
    孳息，用以墊付所生之手續費，並囑咐其休假返國時，將款
    項攜回，彭繼岡不疑有他，乃依乙○○指示，將該增漲款利
    息結餘款兌換為馬克支票（受款人為彭繼岡），並於80年8
    月1 日休假返國時，將支票攜回國內交付乙○○簽收。至於
    前開款項於80年6 、7 月間，寄存於布萊梅銀行所孳生之利
    息，經扣除電匯及提領支票手續費後，尚餘2,609.41馬克，
    則由乙○○提議兩人各取一半，做為爾後作業交際用。至此
    ，彭繼岡亦已明知該款為乙○○犯利用職務之機會，詐取財
    物罪所得之財物，惟仍收受，並於80年8 月22日，隨同乙○
    ○前往中國商銀外匯科，由不知情之該科副科長周添銘，協
    助辦理外匯存款開戶，再由彭繼岡在前述馬克支票背書後，
    存入乙○○新設之中國商銀國外部0000000000-0帳戶內，將
    乙○○犯利用職務之機會，詐取財物罪所得之該款，予以隱
    匿（彭繼岡隱匿貪污犯罪所得之財物部分，業經判決確定）
    ，其間乙○○復於81年1 月7 日提領4,000馬克花用。
二、案經最高法院檢察署、臺灣高等法院檢察署發交及法務部調
    查局北部地區機動工作組移送臺灣臺北地方法院檢察署檢察
    官偵查起訴。
    理  由
壹、程序方面：
甲、審判權部分：
一、按現役軍人犯陸海空軍刑法或其特別法之罪，依軍事審判法
    之規定追訴審判之，其在戰時犯陸海空軍刑法或其特別法以
    外之罪者，亦同；犯罪在任職服役中，發覺在離職離役後者
    ，則由法院審判，軍事審判法第1 條第1 項、第5 條第2 項
    分別定有明文。經查，被告乙○○所涉犯罪係在任職服役中
    ，如以該「軍隊長官」已據報其有犯罪嫌疑，即應認為業已
    發覺，即被告乙○○就增漲款利息結餘之處理情形，於81年
    1 月31日由整後組副組長甲○○簽擬懲處意見，已為其長官
    郭力恆及政三處長葉振斌等人所知悉，又如以海軍總司令葉
    昌桐於81年2 月1 日批示「如核」通過懲處案時為發覺，亦
    係在任職服役中，應由軍事審判機關審判。然因被告於64年
    8 月15日入伍迄81年3 月16日退伍，有臺北市後備司令部93
    年12月7 日昂信字第0930012863號函可稽（見本院93年度矚
    上訴字第2 號卷第168 頁），是於國防部總政治作戰部移送
    ，83年1 月26日由軍管區司令部軍法處軍事檢察官偵辦前，
    業已離職離役。從而，關於本件審判權爭議之認定，所應審
    究者乃被告犯罪嫌疑之發覺時間；換言之，即前述軍事審判
    法所規定之「發覺」主體，是否限於「有權偵查犯罪之機關
    或公務員，職務上知悉其犯罪事實及犯罪人」而言。
二、次按，88年10月2 日修正前軍事審判法所定之犯罪發覺，係
    沿襲19年公布之陸海空軍審判法第16條而來，而司法院35年
    院解字第3205號、37年院解字第3785號解釋，雖指所謂發覺
    係「軍隊長官」或有權偵訊公務員犯罪之機關知悉其犯罪事
    實及犯人而言，惟當年陸海空軍審判法規定之內容旨在賦予
    各級軍事長官有檢察權及犯罪受理權，如同法第18條「該管
    各級長官知其所屬有現行犯時，得為審問及檢察……」、第
    19條各級司令部副官可充任軍事檢察官、第20條可向各該管
    各級長官告訴軍人犯罪、第21條至第24條各該長官有犯罪受
    理權等，故司法院35年院解字第3205號解釋「軍隊長官」之
    發覺，乃有其法律背景存在。其後於45年軍事審判法公布後
    ，軍事長官之檢察權經大幅限縮，有關軍事長官受理犯罪權
    、檢察權均予刪除，僅留有協助軍事檢察官偵察犯罪之軍法
    警察權，即軍事審判法第62條第4 款之「非軍事審判機關之
    軍事長官」有軍法警察官身分，故有軍法單位存在之各級軍
    事單位，諸如軍種總司令部、軍團司令部等均為軍事審判機
    關，由該軍法機關內之軍事檢察官行使犯罪偵查職權，因此
    45年公布施行迄88年10月2 日之軍事審判法所規定犯罪之發
    覺，實務上應指有犯罪偵查權之軍事檢察官，軍法警察官及
    軍法警察，各軍種總司令則非屬上揭有犯罪偵查權之軍法警
    察官。又依國防部軍法局89年11月27日（89）則創字第4844
    號函釋，海總乃為高級軍事審判機關，亦非上述有犯罪偵查
    權之軍法警察官。另司法院37年院解字第3785號，再為闡釋
    首揭規定之所謂發覺，「係指有權偵訊公務員犯罪之機關知
    悉其犯罪事實及犯人」，按其所附湖南高等法院原呈，當係
    就上開35年院解字第3205號補充解釋。其次，現行軍事審判
    法第5 條體例，係沿襲陸海空軍審判法第16條，軍法機關於
    88年改制前，國防部63年覆普字第031 號覆判判決，即揭示
    本條所稱發覺，「係指有權偵查犯罪之機關知悉其犯罪事實
    及犯人而言」，70年覆高字第7 號覆判判決亦認本條所謂發
    覺，「係指有權偵查犯罪之機關或公務員，職務上知悉其犯
    罪事實及犯罪人而言」，與司法院37年院解字第3785號解釋
    意旨，已屬一貫。前此最高法院29年上字第1103號判例，闡
    釋陸海空軍審判法第16條所謂犯罪之發覺，亦認「係指該管
    公務員已知悉犯人與犯罪事實而言」。要之，均認發覺之主
    體係指有偵查犯罪職權為限。
三、從而，本案被告所涉貪污等罪嫌事實，雖於其任職服役中，
    已經簽報海軍總司令葉昌桐知悉，惟其並不具有軍法警察官
    身分，是前述簽報情形核與軍事審判法所定犯罪發覺之要件
    不符。又被告於83年1 月26日由軍管區司令部軍法處軍事檢
    察官偵辦時，業已離職離役，詳如前述，是本件應由普通法
    院審判，本院自有審判權。
乙、證據能力部分：
    按被告以外之人於審判外之陳述，雖不符刑事訴訟法第159
    條之1 至第159 條之4 之規定，而經當事人於審判程序同意
    作為證據，法院審酌該言詞陳述或書面陳述作成時之情況，
    認為適當者，亦得為證據；當事人、代理人或辯護人於法院
    調查證據時，知有刑事訴訟法第159 條第1 項不得為證據之
    情形，而未於言詞辯論終結前聲明異議者，視為有前項之同
    意，刑事訴訟法第159 條之1 、第159 條之5 第1 項、第2
    項分別定有明文。經查，本判決下列所引用之被告以外之人
    於審判外之陳述，檢察官、被告及辯護人於本院言詞辯論終
    結前均未聲明異議，本院審酌上開證據資料製作時較無人情
    施壓或干擾，亦無不當取供，及證明力明顯過低之瑕疵，認
    以之作為證據應屬適當，故揆諸前開規定，認前揭證據資料
    有證據能力，合先敘明。
貳、實體方面：
一、訊據被告乙○○就其於77年至81年間，擔任海總艦管室整後
    組「靖海計畫」承辦人，負責「靖海計畫」工程進度及預算
    支用之控管、與駐德監造組之聯繫及國外訓練等相關業務之
    期間，就前述增漲款利息差額之產生，及其於業經簽奉核定
    之函文內植入「餘電匯至本軍監造組（六七萬四二九六．三
    九馬克）」等字樣，並於函文所附匯款申請書上填載彭繼岡
    在德國布來梅銀行所開設之私人帳戶，請中國商銀將款項匯
    入彭繼岡帳戶內，再委由彭繼岡將該款項兌換為支票攜帶返
    國，復至中國商銀開立外匯存款帳戶後，將該支票存入其個
    人帳戶之事實，均不爭執，惟矢口否認有何詐取公款之不法
    意圖，辯稱：伊係按當時直屬長官郭力恆之指示，在函稿內
    加上餘電匯至本軍監造組等文字，並將款項匯至彭繼岡帳戶
    ，以免遭船廠追討，且海總及中國商銀各級承辦人員，均知
    悉該款項之結餘差額，伊不可能有此圖利犯意，否則亦不可
    能當著周添銘及彭繼岡之面將款項存入自己帳戶；再伊於81
    年1 月7 日自上開存入自己帳戶之款項中提領4,000 馬克，
    係經郭力恆之指示用以支付甲○○至德國出差之旅費，伊並
    未動用上開款項，伊之行為或有行政疏失，然並非貪污云云
    。
二、經查：
（一）被告乙○○於77年至81年間，原任海總艦管室整後組「靖
      海計畫」承辦人，負責「靖海計畫」工程進度及預算支用
      之控管、與駐德監造組之聯繫及國外訓練等相關業務，「
      靖海計畫」除零附件採購外之相關公文均由被告簽辦等情
      ，業據被告於調查、偵查及本院審理時所是認（見臺灣高
      等法院檢察署89年度查字第225 號卷第144 頁、第182 頁
      ；本院卷第31頁），復有被告依職務權限簽發之海總80年
      6 月12日均後字第1032號函稿、中國商銀所收受之海總
      80年6 月12日均後字第1032號函（見臺灣高等法院檢察
      署89年度查字第225 號卷第40頁至第41頁、第42頁至第43
      頁），及有臺北市後備司令部93年12月7 日昂信字第0930
      012863號函等件附卷可稽（見本院93年度矚上訴字第2 號
      卷第168 頁）。是被告乙○○係依法令服務於國家所屬機
      關而具有法定職務權限之公務人員，合先敘明。
（二）本件緣於海總「靖海計畫」於75年間，以中油公司名義向
      德國AR廠採購四艘獵雷艦，約定付款方式為先交艦後付款
      ，工程價款係按工程進度透過中國商銀分次存入第三地之
      英國COMMERZ 銀行，存款期間所孳生之利息約定按年利率
      4.5%計算，俟交艦後，德國AR廠始可憑證向前述存款銀行
      提領全部工程價款連同所生利息。惟合約中除該基本價款
      外，另約定有依物價指數、工資變動等因素加計之「造艦
      增漲款」，且就此「造艦增漲款」部分，合約中並無是否
      應依前述基本價款計算方式加計利息，海總乃於77年11月
      18日函請理律法律事務所提供法律意見，並經該事務所陳
      長文律師提供意見表示「……我方變更付款方式之本意係
      在避免風險，而非責令AR承受額外之利息負擔，故同意補
      償其利息支出非僅限於基本價款，而可亦涵蓋增漲款部分
      。是以倘AR要求合理補償，我方自可同意支付其增漲款之
      實際利息；惟合約中既無補償此項利息之規定，對我方較
      為有利，倘AR履約有未盡責任之處，我方可以此項補償做
      為交涉之籌碼，斟酌全案執行之狀況決定補償與否」。此
      後始由被告將前開函覆意見作為附件之一，而於77年12月
      22日就轉存第四期合約款及78年度增漲款事宜，簽報研擬
      意見「……三、本室就增漲款是否應先轉存生息研處如后
      ：…(二)……就本軍權益而言，本軍本應逐年給付之增漲款
      ，現若逐年予以轉存生息，至最後再一次給付船廠，對本
      軍並無損失。故本軍宜逐年將增漲款比照基本價款轉存生
      息，至最後若決定給付該利息時，亦有款源出處。故本室
      檢討宜依上述方式辦理，並以此轉存款孳生之利息，做為
      本軍與船廠在合約執行過程中之交涉籌碼，至於轉存款應
      有之利率，則請中國商銀比照基本款之轉存洽商存款銀行
      提供優惠利率」等意見，經總司令葉昌桐核准後，分次將
      合約基本價款及增漲款透過中國商銀辦理結匯，並以該銀
      行名義轉存臺、德以外第三地之英國倫敦COMMERZ 銀行生
      息（年利率分別約定為5.875%至9.125%）。此後，被告乙
      ○○並簽奉核定，比照主合約基本價款4.5%利率，給付AR
      廠增漲款利息。惟因前述「造艦增漲款」給付前，轉存於
      COMMERZ 銀行之各期利率均高於4.5%，嗣經中國商銀結算
      此高於4.5 % 利率所餘之增漲款利息，計有674296.39 馬
      克，此即本件造艦增漲款利息差額之產生原因等情，業經
      被告於調查及偵查中供承在卷（見臺灣高等法院檢察署89
      年度查字第225 號卷第145 頁至第147 頁、第182 頁反面
      至第183 頁反面），復有被告77年12月22日簽呈、理律律
      師事務所陳長文律師7713155 號函、中國商銀總管理處80
      年1 月22日中銀總融字第001 號函、經彭繼岡簽認之MP
      OV6423、6424增漲款利息核算明細表（見臺灣高等法院檢
      察署89年度查字第225 號卷第16頁至第18頁、第19頁至第
      23頁、第31頁、第108 頁）及靖海計畫結案報告（見臺灣
      臺北地方法院檢察署89年度偵字第24725 號卷第115 頁至
      第126 頁；本院卷第64頁至第72頁反面）等件附卷可稽，
      堪以認定。而依被告行為時之公庫法第11條前段明定：「
      政府總預算範圍內之一切收入及預算外之收入，除依法應
      歸入特種基金存款者外，均歸入其收入總存款」（98年5
      月6 日修正施行之公庫法第9 條亦規定：「各機關之收入
      ，除本法或其他法律另有規定外，均應由繳款人向各該公
      庫代理銀行或代辦機構繳納，並歸入各該公庫存款戶」）
      。是本件該增漲款之利息既為海總「靖海計畫」結餘款之
      收入，並無依其他法律規定之保管或使用之方式，自應依
      法解繳國庫，亦屬當然。
（三）被告於80年6 月11日、12日間，函請中國商銀辦理「靖海
      計畫」結匯款之函稿（發文字號：80年6月12日均後103
      2 號）簽奉核定後，變更內容，將原說明(四)之「……請電
      匯支付船廠一七七四萬三二一三．九八馬克」變更為「請
      電匯支付船廠一八二六萬二九三九．七三馬克，餘電匯至
      本軍監造組（六七萬四二九六．三九馬克）」字樣後，隨
      函附具匯款申請書4 件，其中1 件並填載受款人為「PENG
      CHI KANG」（即彭繼岡），同時以彭繼岡在德國布萊梅銀
      行（BREMEN BANK000-000-00）所設之000000000號個人帳
      戶做為匯款對象，函請中國商銀將前開款項匯入其帳戶，
      中國商銀於收受前函後，亦依指示匯入彭繼岡之帳戶內。
      此一增漲款利息差額匯入彭繼岡帳戶之經過，業經被告於
      調查及偵查中供述在卷（見臺灣高等法院檢察署89年度查
      字第225 號卷第149 頁、第184 頁至第184 頁反面），而
      證人即同案被告彭繼岡於調查及偵查中，對於系爭款項匯
      入其帳戶等情亦證述明確（見臺灣高等法院檢察署89年度
      查字第225 號卷第139 頁反面；臺灣臺北地方法院檢察署
      89年度偵字第24725 號卷第29頁）。復有海總80年6 月12
      日均後字第1032號函稿、中國商銀所收受之海總80年6
      月12日均後字第1032號函及國外匯款申請書（見臺灣高
      等法院檢察署89年度查字第225 號卷第40頁至第41頁、第
      42頁至第44頁）等件附卷可稽，亦堪認定。
（四）被告於前述款項匯入彭繼岡私人帳戶之前，先以電話向彭
      繼岡表示該款項係要報繳國庫之公款；俟80年6 月24日款
      項匯入後，又電告彭繼岡可將該款定存孳息，用以墊付所
      生之手續費，並囑其休假返國時，將款項攜回，彭繼岡乃
      依被告指示，將該增漲款利息結餘款兌換為以其本人為受
      款人之馬克支票後，在80年8 月1 日休假返國時，將支票
      攜回國內交付被告簽收。迄80年8 月22日，被告復帶同彭
      繼岡前往中國商銀外匯科，由不知情之該科副科長周添銘
      ，協助被告辦理外匯存款開戶，再由彭繼岡在前述馬克支
      票背書後，存入被告新設之中國商銀國外部0000000000-0
      帳戶等情，業經證人即同案被告彭繼岡證稱屬實（見臺灣
      高等法院檢察署89年度查字第225 號卷第97頁至第98頁、
      第102 頁、第141 頁至第141 頁反面；臺灣臺北地方法院
      檢察署89年度偵字第24725 號卷第29頁、第30頁）。且證
      人周添銘於調查及偵查中亦證述：被告與彭繼岡在80年8
      月間拿德國銀行簽發受款人為彭繼岡之支票（面額為67萬
      餘元馬克）至中國商銀來找伊，表示該筆款項要解繳國庫
      ，伊與陳若雪副理陪同被告及彭繼岡等人至匯兌科洽辦託
      收票額手續，完成轉讓託收手續後該筆款項轉入被告在80
      年8 月22日新設之中國商銀國外部0000000000-0帳戶，嗣
      後並未辦理繳庫事宜等語（見臺灣高等法院檢察署89年度
      查字第225 號卷第76頁至第78頁、第91頁），亦與被告於
      調查及偵查供承之匯款、轉存情形相符（見臺灣高等法院
      檢察署89年度查字第225 號卷第153 頁、第185 頁），並
      有被告之馬克存摺在卷可憑（見臺灣高等法院檢察署89年
      度查字第225 號卷第85頁、第86頁），洵堪認定。
（五）被告雖辯稱：係依當時之直屬長官郭力恆指示，在函稿內
      加上餘電匯至本軍監造組等文字，並將款項匯至彭繼岡帳
      戶，以免遭船廠追討云云。然此業據證人郭立恆否認在卷
      ，並證稱：「（海總80年6 月12日均後字第1032號函簽
      稿）是6 月5 日乙○○簽的，曾經在5 月27日內會主計組
      ，5 月28日由王琴生代行會主計署、臺北勤務處，6 月6
      日先奉艦管室主任雷中將（指雷學明）核定，6 月11日由
      姚能君執行長核判發稿」，簽呈中並無「餘電匯至本軍監
      造組（六七萬四二九六．三九馬克）」等字樣（見原審90
      年度訴字第916 號卷(二)第392 頁）。又該簽稿原本右側裝
      訂線記載「先簽後稿」、「自發」、「原稿不歸檔」等字
      樣，業據原審法院勘驗在卷（見原審90年度訴字第916 號
      卷(二)第392 頁），而該「自發」註記代表該稿件簽奉核定
      後，由承辦參謀自己持送行政室打字，並不再經過長官核
      閱等情，亦經證人郭立恆證述明確（見原審90年度訴字第
      916 號卷(二)第392 頁反面）。又依當時之公文處理流程，
      簽呈經核判後，因屬機密公文，故應由承辦參謀即被告持
      送打字，再交總司令辦公室機要組用印，並應由參謀親自
      持送中國商銀等情，亦據證人王琴生、郭立恆於原審審理
      時證述在卷（見原審90年度訴字第916 號卷(二)第335 頁至
      第336 頁、第392 頁），且為被告所不爭執，佐以證人姚
      能君於偵查中證稱：該1032號海總函，伊未見過亦未核閱
      等語（見臺灣臺北地方法院檢察署89年度偵字第24725 號
      卷第168 頁）。是依前揭公文之流程，被告即為該簽呈經
      核判後之持有人，殆無再交前手長官郭立恆另為指示，甚
      至違反流程擅自加註、變更內容之理，被告辯稱係受長官
      郭立恆指示而為註記云云，亦不足採。此外，前開造艦增
      漲款之利息歸屬，因未於合約內明訂，故先經理律法律事
      務所陳長文律師提供法律意見，復由被告簽呈研處意見，
      直至交艦後，始有本件函請中國商銀電匯船廠增漲款之情
      事，已詳前述，且證人王琴生於偵查中證稱：增漲款之利
      息，依規定AR廠不可以取得，應歸我國海軍等語（見臺灣
      臺北地方法院檢察署89年度偵字第24725 號卷第128 頁）
      ；證人姚能君於偵查中亦證稱：德國AR廠就增漲款項之利
      息，不可以取得，只可以要求支付之款項及利息等語明確
      （見臺灣臺北地方法院檢察署89年度偵字第24725 號卷第
      165 頁反面至第166 頁）。按我國因長期受敵對勢力中共
      方面之打壓，所以在軍事採購或獲取軍備方面，必須採取
      各種保密保護措施，惟有在不得已之情況下，始須以私人
      名義採購，並以私人帳戶辦理款項支出或結匯等情，避免
      採購等情事曝光而遭中共方面阻擾，然因不能以公開方式
      處理採購等問題，所以各該需求單位內部在人員派遣、公
      文處理、款項支付領出、接受貨品、檢驗測試等流程，必
      定有一定之辦理流程及措施，且有特定之防範機制，以防
      止弊端發生，尤其公家單位本有一定之公文處理流程及機
      制，自不可能為免採買軍備事事曝光，連機關內部均可不
      經請示、簽呈等程序，僅由少數個人口頭即可決定如何支
      付領出款項或將之存入私人帳戶，此無非將動輒數十、百
      億國防預算及關乎日後國防發展之重責大任毫無節制委由
      少數個人決定，顯有違常理。本件海總執行「靖海計畫」
      固有不得對外公開之原因存在，惟於海總內部不可能為對
      德國AR廠或其他人掩飾而毫無任何機制存在，海總既主張
      系爭增漲款之利息並非應由德國AR廠取得，屬海總收入之
      款項，被告僅須依相關內部程序處理系爭增漲款之利息即
      可，縱該增漲款利息之歸屬發生爭議，亦僅為德國AR廠日
      後是否依法定程序追索之問題，殊無由被告不經任何海總
      內部程序或僅由長官郭力恆指示即可將上開增漲款之利息
      存入未經核准之私人帳戶，或由其決定如何處理之理，被
      告所辯為掩飾孳息差額，免受追討之必要云云，顯不足採
      。
（六）被告於承辦前述簽呈期間，顯已經由增漲款利息產生之緣
      由及簽報之處理方式等過程，得知該轉存利息俱為公款性
      質，扣除應支付AR廠之款項暨相關手續費用後，仍應辦理
      報繳，且就高於年利率4.5%之增漲款利息差額部分，AR廠
      亦無索討權利甚明。詎其仍於80年6 月12日均後字第10
      32號函稿，經奉請核示後，在發文時私自變造加入「餘電
      匯至本軍監造組（六七萬四二九六．三九馬克）」等字樣
      ，並於函文所附匯款申請書上填載彭繼岡在德國布來梅銀
      行所開設之私人帳戶，請中國商銀將款項匯入彭繼岡帳戶
      內，復於未有其他相關簽辦紀錄之情形下，自行囑咐彭繼
      岡以該款定存生息用以支付手續費，進而在彭繼岡帶回兌
      換之支票後，存入個人新開帳戶，顯與公款之處理流程有
      違。參諸被告在彭繼岡帶回兌換後之馬克支票暨扣除手續
      費用後之結餘利息2,600 餘馬克時，尚提議與彭繼岡對半
      朋分該結餘利息，作為爾後作業交際用等情，亦經證人彭
      繼岡於調查及偵查時證述在卷（見臺灣高等法院檢察署89
      年度查字第225 號卷第104 頁至第105 頁、第142 頁），
      核與被告於調查時陳稱：系爭增漲款之利息約DM4,000 多
      元，扣除相關手續費後，約剩DM2,600 多元，伊曾向彭繼
      岡表示要平分該筆款項作為組裡作業交際用，該筆款項一
      半之數額約是DM1,300 餘元等語（見臺灣高等法院檢察署
      89年度查字第225 號卷第154 頁）相符，是被告確有向證
      人彭繼岡表示要平分該筆款項等情，亦堪信為真實。被告
      雖辯稱：此筆款項是要做為整後組之費用支出云云，然該
      款項既非被告所有，且海總內部又非毫無任何機制，被告
      並非主管會計、出納之人，豈有任意交付做為備用公款使
      用之理？況若係為公務支出使用，亦當斟酌使用情形而為
      支領，又豈有由被告自行決定與彭繼崗各取一半之理？是
      被告所辯：係預備做為公費支出云云，亦不足採。另被告
      於前開馬克支票存入其在中國商銀之帳戶後，另曾向周添
      銘表示近日將前往南非，詢問是否先將款項匯往南非，再
      匯回國內解繳為宜，亦經證人周添銘證述在卷（見原審90
      年度訴字第916 號卷(二)第359 頁），然依證人周添銘於偵
      查中證稱：系爭款項若要報繳國庫，並無必要先將該款項
      匯至他國，只要海總函請本行將馬克兌換成臺幣，辦理解
      繳國庫之手續即可，被告乙○○向伊表示要辦理結繳之事
      宜，但伊質疑被告乙○○為何要把錢匯出去再匯回來等語
      （見臺灣高等法院檢察署89年第225 號卷第90頁反面；臺
      灣臺北地方法院檢察署89年度偵字第24725 號卷第259 頁
      反面、第261 頁）觀之，被告將系爭款項匯往他國之舉，
      實與解繳國庫程序有所背離，則上開被告轉匯之行為，顯
      非對於系爭款項解繳國庫所為，實堪認定。佐以被告在81
      年1 月7 日，另自帳戶內提領4,000 馬克花用等情，亦有
      被告之馬克存摺在卷可稽（見臺灣高等法院檢察署89年度
      查字第225 號卷第85頁、第86頁），此一視公款猶如私物
      之處理方式，益證被告於變造公文書之初，即具有詐取款
      項之不法意圖甚明。被告雖辯稱：提領上開4,000 馬克係
      作為甲○○至德國出差時之差旅費云云。然此業據證人甲
      ○○於本院審理時所否認，證人甲○○並證稱：伊至德國
      出差時之旅費係由公家支出，報請國防部核准，且當時出
      差之人數並非僅伊一人，被告所陳述支給旅費之方式，並
      不符合公家機構之作業程序，伊並未至被告處拿取得上開
      4,000 馬克作為旅費等語明確（見本院卷第56頁至第56頁
      反面），況系爭增漲利息之款項屬「靖海計畫」之專案餘
      款，亦無挪用於一般例行事務甚或證人甲○○等人之出差
      費之理，被告上開所辯，難認合於情理，自無從為被告有
      利之認定。又被告請求傳喚證人即駐德監造之承辦人員丙
      ○○，欲證明當時所有公款（如薪資、作業費用）都是匯
      到私人帳號，以此可證其將公款存入私人開立之帳戶係屬
      合理云云。然如前述，關於本案「靖海計畫」，對外固有
      不能公開而須將一切款項經由私人帳戶處理之原因，然各
      種款項是否存入私人帳戶、或存入何人帳戶，海總內部必
      有一定之決策及公文處理流程，絕不可能委由個人決定，
      縱經決定將款項存入私人帳戶，亦不可能准許存入承辦人
      員個人帳戶，此為最基本之防弊措施，被告自不可能不知
      情，況證人丙○○於本院審理時亦證述：伊並不清楚「靖
      海計畫」期間有無使用私人之帳戶等語在卷（見本院卷第
      89頁至第89頁反面），亦無從為被告有利之認定。另被告
      辯稱：伊僅為「靖海計畫」之承辦人員，系爭結餘款所生
      之利息差額，各級長官、周添銘及彭繼岡等人均會知悉，
      伊並無利用職務上之機會詐取系爭增漲款項利息結餘款之
      機會及意圖云云，然被告所述上開各人縱知悉該增漲結餘
      款項之利息存在，惟該款項如何動用處理，其等未必知悉
      ，其中彭繼岡部分，因已分得存入其帳戶期間之半數利息
      ，而有為被告隱匿之意思（其隱匿犯行業經判決確定）；
      另周添銘部分則為中國商銀員工，縱負責與海總間之業務
      接洽，究非參與付款及公款報繳方式決定之人，其受被告
      持變造海總公文通知而為電匯、轉存等行為，亦未必能夠
      判斷被告所為存、匯款行為之性質，是以被告未循正常管
      道簽請上級指示處理上開款項，反以行使變造公文書方式
      將該款項存入私人帳戶或輾轉存入自己帳戶，難認主觀上
      無詐取系爭增漲款項利息之意圖。被告徒以有多人知悉增
      漲款利息差額之存在，其不可能存有圖利犯意，更不可能
      當著周添銘及彭繼岡之面將款項存入自己帳戶云云，不足
      採信。
（七）綜上所述，本件事證已臻明確，被告所辯無非事後卸責之
      詞，不足採信，其犯行洵堪認定，依應法論科。至被告請
      求將其自己、證人郭力恆及甲○○等人送請接受測謊等節
      ，本院認本案事證已臻明確，核無必要，併此敘明。
三、新舊法之比較：
（一）刑法部分：
    (一)被告行為後，於94年2 月2 日修正公布之刑法，於95年7
      月1 日施行，其中刑法第2 條係規範行為後法律變更所生
      新舊法律比較適用之準據法，是刑法第2 條本身雖經修正
      ，但該條文既屬適用法律之準據法，本身尚無比較新舊法
      之問題，應逕適用裁判時即修正後刑法第2 條規定以決定
      適用之刑罰法律，先予敘明。
    (二)按行為後法律有變更者，適用行為時之法律。但行為後之
      法律有利於行為人者，適用最有利於行為人之法律，修正
      後刑法第2 條第1 項定有明文。又比較時應就罪刑有關之
      共犯、未遂犯、想像競合犯、牽連犯、連續犯、結合犯，
      以及累犯加重、自首減輕暨其他法定加減（如身分加減）
      與加減例等一切規定，綜其全部罪刑之結果而為比較。再
      從刑附屬於主刑，除法律有特別規定者外，依主刑所適用
      之法律（最高法院95年第8 次刑事庭會議決議參照）。
    (三)關於罰金刑部分，修正前刑法第33條第5 款規定：「罰金
      ：1 元（銀元）以上。」修正後刑法第33條第5 款規定：
      「罰金：新臺幣1,000 元以上，以百元計算之。」修正後
      刑法第33條第5 款所定罰金刑最低數額，較之修正前提高
      ，自以修正前刑法第33條第5 款規定，較有利於被告。
    (四)刑法修正後，原刑法第55條後段關於牽連犯之規定業經刪
      除，修正前原應論以牽連犯之罪，原則上須分論併罰。比
      較新舊法之規定，以修正前之規定較有利於被告。
    (五)綜合修正前、後之前揭條文，經比較之結果，以舊法較有
      利於被告等人，應整體適用被告等人行為時之舊法論處。
    (六)修正前刑法第10條第2 項規定：「稱公務員者，謂依法令
      從事於公務之人員」，修正後規定：「稱公務員者，謂下
      列人員：一、依法令服務於國家、地方自治團體所屬機關
      而具有法定職務權限，以及其他依法令從事於公共事務，
      而具有法定職務權限者。二、受國家、地方自治團體所屬
      機關依法委託，從事與委託機關權限有關之公共事務者」
      ，貪污治罪條例第2 條亦配合上開刑法公務員定義之修正
      ，將「依據法令從事公務之人員，犯本條例之罪者，依本
      條例處斷；其受公務機關委託承辦公務之人，犯本條例之
      罪者，亦同」，修正為：「公務員犯本條例之罪者，依本
      條例處斷」。被告乙○○於本件行為時任職海總艦管室整
      後組，職司「靖海計畫」工程進度及預算的控管、與駐德
      監造組之聯繫及國外訓練等相關業務，係依法令服務於國
      家所屬機關而具有法定職務權限之公務人員，詳如前述，
      ，為依據法令從事公務之人員。則不問修法前後，被告行
      為時之身分均符合刑法上所稱公務員之定義，並無二致，
      無礙貪污治罪條例之適用，是此部分，尚無比較新舊法之
      問題，即逕適用裁判時之貪污治罪條例第2 條之規定處理
      ，附此說明。
（二）貪污治罪條例部分：
    (一)被告行為後，62年8 月17日修正公布之「戡亂時期貪污治
      罪條例」已於81年7 月17日修正為「貪污治罪條例」，同
      修例第5 條第2 款「利用職務上之機會，詐取財物者」亦
      由原第5 條第2 款改列為第5 條第1 項第2 款，其法定刑
      亦由「處無期徒刑或7 年以上有期徒刑，得併科5 萬元以
      下罰金」，修正為「處7 年以上有期徒刑，得併科200 萬
      元以下罰金」（刪除無期徒刑、並加重罰金刑），嗣於85
      年10月23日復修正為「處7 年以上有期徒刑，得併科新臺
      幣6,000 萬元以下罰金」（加重罰金刑），此部分經比較
      新、舊法及中間法結果，以中間法即81年7 月17日修正後
      （即85年10月23日修正前）之「貪污治罪條例」最有利於
      被告。
    (二)被告行為後，62年8 月17日修正公布之戡亂時期貪污治罪
      條例第9 條後段：「犯同條例犯第4 條至第6 條各款之罪
      ，在偵查中自白者，得減輕其刑。」之規定，於81年7 月
      17日「戡亂時期貪污治罪條例」修正為「貪污治罪條例」
      時，雖改列於修正後貪污治罪條例第8 條後段，然實際內
      容並無變更，又該規定於85年10月23日再經修正公布（於
      同年10月25日施行）改列於同條例第8 條第2 項前段，修
      正後該條第2 項前段之條文為：「犯第4 條至第6 條之罪
      ，在偵查中自白，如有所得並自動繳交全部所得財物者，
      減輕其刑；因而查獲其他共犯者，減輕或免除其刑。」嗣
      貪污治罪條例第8 條第2 項於95年5 月30日再經修正，修
      正後之條文為：「犯第4 條至第6 條之罪，在偵查中自白
      ，如有所得並自動繳交全部所得財物者，減輕其刑；因而
      查獲其他正犯或共犯者，減輕或免除其刑。」僅於後段增
      列「正犯」之規定，其前段條文並無修正。依85年10月23
      日貪污治罪條例修正前第8 條後段之規定，祇要在偵查中
      自白，即得酌減其刑，未附有其他條件，而於85年10月23
      日修正後之規定，除須於偵查中自白外，並須符合自動繳
      交全部所得財物之條件，方能減輕其刑，惟其減刑屬必減
      ，法院無斟酌之餘地。故如被告犯罪貪污治罪條例第4 條
      至第6 條之罪，如於偵查中自白，如有所得又自動繳交全
      部所得財物者，自以85年10月23日貪污治罪條例修正後同
      條例第8 條第2 項前段（95年5 月30日該條前段並無修正
      ）必減其刑之規定，較有利於被告。
    (三)本件綜合上揭新舊法比較之結果，雖85年10月23日修正後
      貪污治罪條例第5 條第2 款之罰金金額，較85年10月23日
      修正前貪污治罪條例第5 條第2 款之罰金金額為多，然如
      被告於偵查中自白，如有所得並自動繳交全部所得財物者
      ，85年10月23日修正後貪污治罪條例第8 條第2 項前段為
      必減其刑，顯較舊法即85年10月23日修正前貪污治罪條例
      第8 條後段法院是否減輕其刑，仍有酌量餘地，對於被告
      較為有利，經綜合比較後，本於統一性及整體性原則，應
      整體適用85年10月23日修正後之貪污治罪條例（即現行法
      ）予以論處（最高法院87年度台非字第7 號判決同此意旨
      ）。
    (四)另因貪污治罪條例第17條規定對於褫奪公權之期間，即從
      刑之刑度如何並無明文，故依本條例宣告褫奪公權者，仍
      應適用刑法第37條第1 項或第2 項，使其褫奪公權之刑度
      有所依憑，始為合法（最高法院95年度台上字第1054號判
      決亦同此意旨）。刑法第37條第2 項原規定：「宣告6 月
      以上有期徒刑，依犯罪之性質認為有褫奪公權之必要者，
      宣告1 年以上10年以下褫奪公權。」於95年7 月1 日修正
      後業規定為：「宣告1 年以上有期徒刑，依犯罪之性質認
      為有褫奪公權之必要者，宣告1 年以上10年以下褫奪公權
      。」因屬從刑之科刑規範事項之變更，應隨同主刑適用，
      自應適用修正後刑法第37條第2 項規定，併宣告褫奪公權
      ，附此敘明。
四、被告乙○○於行為時為海總艦管室整後組「靖海計畫」承辦
    人，負責「靖海計畫」工程進度及預算之控管、與駐德監造
    組之聯繫及國外訓練等相關業務，「靖海計畫」除零附件採
    購外之相關公文均由被告簽辦，係依法令服務於國家所屬機
    關而具有法定職務權限之公務人員，已如前述。又按刑法第
    213 條，公務員明知為不實之事項而登載於職務上所掌之公
    文書，係以登載此種不實之事項，為其制作公文書之手段，
    若公文書既已依法制作完成，則縱為原制作之人，倘屬無權
    更改，而其擅予更改，亦應構成刑法第211 條之變造公文書
    罪，與同法第213 條之罪，顯不相當（最高法院45年台上字
    第1235號判例意旨可資參照）。是本件被告利用職務上經手
    之機會，變造業經簽奉核定之前開公文，雖上開公文原為被
    告所簽核製作，然該公文既已簽奉核定完成，嗣被告就上開
    公文書之內容另予更改，並加以行使，核其此部分所為，犯
    刑法第216 條、第211 條之行使變造公文書罪。被告變造公
    文書後，復持以行使，其變造公文書之低度行為應為行使之
    高度行為所吸收，不另論罪。被告利用職務上之機會以上開
    方法詐使中國商銀承辦人員，誤信海總有此匯款指示，而將
    款項匯入被告指定帳戶，核其此部分所為，係犯貪污治罪條
    例第5 條第1 項第2 款之公務員利用職務上之機會詐取財物
    罪。被告所犯前開2 罪間，具有方法目的之牽連犯裁判上一
    罪關係，應依修正前刑法第55條規定，從一重之公務員利用
    職務上機會詐取財物罪處斷。另按貪污治罪條例第8 條規定
    ：「犯第4 條至第6 條之罪，於犯罪後自首，如有所得並自
    動繳交全部所得財物者，減輕或免除其刑；因而查獲其他正
    犯或共犯者，免除其刑（第1 項）。犯第4 條至第6 條之罪
    ，在偵查中自白，如有所得並自動繳交全部所得財物者，減
    輕其刑；因而查獲其他正犯或共犯者，減輕或免除其刑（第
    2 項）。」是偵查中自白與自動繳交全部所得財物之事實，
    乃法定減刑事由，事實審法院自應詳加審認。而所謂自白，
    乃被告對自己犯罪事實之全部或一部之供述之謂，被告所供
    述者，不必限於構成要件該當事實，即除供述構成要件該當
    事實之外，另外主張違法阻卻事由或責任阻卻事由，猶不失
    為自白。又所謂「如有所得並自動繳交全部所得財物者」，
    並不以在偵查中繳交者為限，茍已在偵查中自白犯罪，並於
    審判中自動繳交全部所得財物者，仍有上開減輕其刑規定之
    適用（最高法院99年度台上字第2951號、98年台上字第448
    號、89年度台上字第4513號判決同此意旨）。經查：被告於
    警詢及偵查中對於其在80年6 月12日均後字第1032 號 函
    稿，經奉請核示後，在發文時私自變造加入「餘電匯至本軍
    監造組（六七萬四二九六．三九馬克）」等字樣，並於函文
    所附匯款申請書上填載彭繼岡在德國布來梅銀行所開設之私
    人帳戶，請中國商銀將前述增漲款利息款項匯入彭繼岡帳戶
    內，復囑咐彭繼岡以該款定存生息用以支付手續費，進而在
    彭繼岡帶回兌換之支票後，存入個人新開帳戶等事實，業已
    自白不諱，且被告就其犯罪所得已悉數繳回國庫等情，業據
    被告於本院審理時供承在卷（見本院卷第93頁），復有被告
    庭呈之支票、中國國際商業銀行購入外匯水單及手續費收入
    收據等件附卷可憑（見本院卷第95頁至第97頁），雖被告另
    辯以上開犯行係經長官郭力恒之指示所為，然此僅為違法阻
    卻事由之抗辯，揆諸前開說明，仍合於貪污治罪條例第8 條
    第2 項前段關於自白之規定，爰依此規定減輕其刑。
五、原審認被告乙○○罪證明確，因而論罪科刑，固非無見。惟
    查：（一）貪污治罪條例第5 條第1 項第2 款規定所謂利用
    職務上之機會，詐取財物，必先有此職務之存在，始有假借
    職務上機會之可言，是公務員其職務為何，自應於科刑判決
    之事實欄內明確記載，並於理由內說明其認定依據，方足資
    為適用法令之基礎。原審僅於判決事實欄內說明被告乙○○
    有前揭職務，為依據法令從事公務之人員，惟於判決理由內
    未說明被告有其職務之依據，自有判決理由不備之違誤。（
    二）被告乙○○於偵查中之自白犯罪，並已自動繳交全部所
    得財物，合於前揭減刑之規定，原審認不能適用減刑之規定
    ，已有未洽。（三）被告乙○○所為前開利用職務上之機會
    詐取財物之犯行，綜合比較之結果，應適用85年10月23日修
    正公布後之貪污治罪條例第5 條第1 項第2 款之規定論處，
    原審逕以81年7 月17日修正公布之貪污治罪條例第5 條第1
    項第2 款之規定處刑，亦有違誤。被告上訴意旨，仍執前詞
    ，否認犯罪，固無理由，惟原判決既有前揭可議之處，自應
    由本院將原判決予以撤銷改判。爰審酌被告久任軍職，並參
    與重大機密之軍事採購案件，竟不知恪遵法令，清廉自持，
    反利用採購案中簽請付款之機會，行使變造公文書，詐得利
    息差額高達674,296.39馬克得手，且以逕行匯款方式，使原
    先並不知情之彭繼岡涉入其中，再誘其協助隱匿，惡性非輕
    ，惟念及被告犯後仍有顧忌，故未立即處分詐得款項，嗣於
    被發覺後立即返還詐得金額，報繳完畢等之犯罪動機、目的
    、手段、所生危害、所得利益與犯罪後態度等一切情狀，改
    量處如主文所示之刑，並依刑法第37條第2 項規定，宣告褫
    奪公權3 年。
據上論斷，依刑事訴訟法第369 條第1 項前段、第364 條、第29
9 條第1 項前段，貪污治罪條例第2 條、第5 條第1 項第2 款、
第8 條第2 項前段、第17條，刑法第2 條第1 項、第11條前段、
第216 條、第211 條、第37條第2 項，修正前刑法第55條，判決
如主文。
本案經檢察官黃朝貴到庭執行職務。
中    華    民    國    99    年    6     月    30    日
                  刑事第十四庭審判長法  官  陳志洋
                                    法  官  梁耀鑌
                                    法  官  謝靜恒
以上正本證明與原本無異。
如不服本判決，應於收受送達後10日內向本院提出上訴書狀，其
未敘述上訴之理由者並得於提起上訴後10日內向本院補提理由書
（均須按他造當事人之人數附繕本）「切勿逕送上級法院」。
                                    書記官  陳珮茹
中    華    民    國    99    年    6     月    30    日
附錄：本案論罪科刑法條全文
貪污治罪條例第5 條
有左列行為之一者，處7 年以上有期徒刑，得併科新臺幣6,000
萬元以下罰金：
一、意圖得利，擅提或截留公款或違背法令收募稅捐或公債者。
二、利用職務上之機會，詐取財物者。
三、對於職務上之行為，要求期約或收受賄賂或其他不正利益者
    。
前項第1 款及第2 款之未遂犯罰之。
刑法第211條
偽造、變造公文書，足以生損害於公眾或他人者，處1 年以上7
年以下有期徒刑。
刑法第216條
行使第210 條至第215 條之文書者，依偽造、變造文書或登載不
實事項或使登載不實事項之規定處斷。

司法院資訊處製作；財團法人民間司法改革基金會備份。
